臺灣嘉義地方法院刑事判決　　　　　　　 95年度易字第381號
公　訴　人　臺灣嘉義地方法院檢察署檢察官
被　　　告　甲○○
上列被告因妨害名譽案件，經檢察官提起公訴（94年度偵字第
6159號），本院判決如下：
    主  文
甲○○無罪。
    理  由
一、公訴意旨略以：
    甲○○係經營位於嘉義市○○路609號「裕芳銀樓」之負責
    人，因與經營位於嘉義市○○路647號「吉利銀樓」之負責
    人乙○○，曾因白金買賣致有嫌隙，因甲○○獲悉「吉利銀
    樓」持內容不實之臺南市「金銀珠寶商業同業工會」函文（
    發文日期為民國92年6月16日，字號為南市金商濱字第92041
    號）予至該店內之不特定顧客，致其聲譽受損甚大，為查得
    事證，請方籌養、張雅慈2人佯裝顧客，同至「吉利銀樓」
    內詢問白金飾品，該2人於92年11月2日16時許入內詢問，店
    員丙○○果出示上揭函文交給方籌養、張雅慈觀看，甲○○
    經方籌養通知後入內，自張雅慈手中將該函文拿走，因一時
    氣憤，基於公然侮辱之犯意，於該不特定之人得出入之「吉
    利銀樓」內，出言對在場之乙○○辱罵：幹你娘，給你娘來
    這套（台語）等語。因認被告甲○○涉犯刑法第309條第1項
    之公然侮辱罪嫌云云。
二、
(一)、按無證據能力、未經合法調查之證據，不得作為判斷之依據
    ，刑事訴訟法第155條第2項定有明文，蓋刑事審判基於憲法
    正當法律程序原則，對於犯罪事實之認定，採證據裁判及自
    白任意性等原則。刑事訴訟法據以規定嚴格證明法則，必須
    「具證據能力之證據」，經合法調查，使法院形成該等證據
    已足證明被告犯罪之確信心證，始能判決被告有罪（司法院
    大法官釋字第582號解釋文參照）。
(二)、次按犯罪事實應依證據認定之，無證據不得認定犯罪事實，
    刑事訴訟法第154條第2項定有明文。故事實之認定，應憑證
    據，如未能發現相當證據，或證據不足以證明，自不能以推
    測或擬制之方法，以為裁判基礎。而認定不利於被告之事實
    ，須依積極證據，苟積極證據就被告有罪未達無庸置疑之地
    步，而不足為不利於被告事實之認定時，即應為有利於被告
    之認定（最高法院30上字第816號、40年台上字第86號判例
    參照）。又告訴人之告訴，係以使被告受刑事訴追為目的，
    是其陳述是否與事實相符，仍應調查其他證據以資審認（最
    高法院52年台上字第1300號判例意旨參照），是以告訴人之
    指訴，為證據方法，必其指訴，無有瑕疵，且查與事實相符
    ，始得資為判決之基礎（最高法院79年度台上字第3923號判
    決參照）。
(三)、再刑事訴訟法第161第1項規定：檢察官就被告犯罪事實，應
    負舉證責任，並指出證明之方法。因此，檢察官對於起訴之
    犯罪事實，應負提出證據及說服之實質舉證責任。倘其所提
    出之證據，不足為被告有罪之積極證明，或其指出證明之方
    法，無從說服法院以形成被告有罪之心證，基於無罪推定之
    原則，自應為被告無罪判決之諭知（最高法院92年臺上字第
    128號判例意旨參照）。
三、證據能力部分：
(一)、本件公訴人及被告甲○○於言詞辯論終結前，對於告訴人乙○○、證人薛安淇、鄒序輝、丙○○、張雅慈、洪慧藍於檢
    察官事務官詢問、檢察官訊問時之證詞、本院93年簡上字第
    265號案件94年1月7日勘驗筆錄等傳聞證據，對證據能力未
    為異議，前述證據復無顯不可信之情況，本院審酌採納該等
    傳聞證據，無礙被告於程序上之彈劾詰問權利，認前開傳聞
    證據合於刑事訴訟法第159條之5第2項規定，因而具備證據
    能力，合先敘明。
(二)、另被告抗辯檢察事務官92年11月25日詢問筆錄關於：「（問
    ：對告訴人所說有何意見？）．．．告訴人一直罵我，我有
    罵三字經，但我是對著窗戶講，我很生氣，但是我不是要罵
    告訴人，我是罵幹你娘跟老娘來這套，我是因為告訴人拿那
    張文件給客人看，很生氣，所以我才會這麼罵。」等語（見
    臺灣嘉義地方法院檢察署92年度發查字第1336號卷第12頁）
    之記載不實等情云云。
１、按刑事訴訟法第100條之1第1項規定訊問被告，應全程連續
    錄音；必要時，並應全程連續錄影；但有急迫情況且經記明
    筆錄者，不在此限。同條第2項亦規定，筆錄內所載之被告
    陳述與錄音或錄影之內容不符者，除有前項但書情形外，其
    不符之部分，不得作為證據。同法第100條之2亦規定司法警
    察官或司法警察詢問犯罪嫌疑人時，準用同法第100條之1規
    定。考其立法目的，在於建立訊問筆錄之公信力，並擔保訊
    問程序之合法正當；亦即在於擔保犯罪嫌疑人對於訊問之陳
    述，係出於自由意思及筆錄所載內容與陳述相符。故審理事
    實之法院，遇有被告抗辯其未有如詢問筆錄所載之陳述時，
    應先調取該詢問過程之錄音或錄影帶，加以勘驗，以判斷該
    筆錄所載被告之陳述得否作為證據（最高法院92度台上字第
    1169號判決可資參照）。蓋刑事訴訟法第100條之1第1項之
    規範意旨，應係對於國家偵審機關於訊（詢）問被告時賦予
    全程錄音錄影之義務（以下均以錄音稱之），以監督國家偵
    審機關是否依法定程序以進行訊（詢）問程序，如此，不但
    可以遏止違法不當訊問，甚且有助於提高訊（詢）問筆錄之
    正確性及訊（詢）問程序之公正性，因而本條之規定，應非
    僅係在擔保筆錄內容之正確性而已，甚亦有確保訊（詢）問
    程序之合法性目的，是以，除國家偵審機關違反正確製作筆
    錄之義務外（例如因故意、過失甚或恣意，致訊（詢）問筆
    錄內所載之被告陳述與錄音內容不符），即便是訊（詢）問
    程序因國家偵審機關違反錄音義務而不合法時，亦應有本條
    之適用。
２、查本院遍查上開卷宗後，並未發現有關92年11月25日檢察事
    務官詢問時錄製之光碟或錄音帶，則檢察事務官於當日詢問
    時是否依法錄音、錄影，已非無可疑。公訴人又未能證明當
    時有何急迫之情事，導致無法錄音或錄影，是上開詢問程序
    是否遵守刑事訴訟法第100條之1第1項之規定，難謂無疑。
３、經本院調查之結果，原承辦本案之檢察事務官業已調職，且
    據臺灣嘉義地方法院檢察署資訊室表示，無法保存長期之錄
    音檔，而承辦股之書記官亦不負責保管，以致無法調取該錄
    音資料，有本院刑事案件審理單1紙在卷足憑（本院卷第19
    頁），因此，經本院調查之結果，亦法證明原詢問之檢察事
    務官於詢問時是否依規定錄音，公訴人亦無法提出詢問時之
    錄音帶或光碟以供勘驗，本院自無從判斷筆錄內所載之被告
    陳述與錄音內容是否相符。
４、況在場之證人鄒序輝於93年1月29日檢察官訊問時具結後證
    稱：當時是聽到被告說「給你娘來這套」等語（見臺灣嘉義
    地方法院檢察署93年他字第117號卷第11頁），證人張雅慈
    於本院93年簡上字第256號案件審理時亦證稱：被告是說「
    給你娘來這套」對著公文自言自語等語（見上開卷第55頁）
    ，則依上開證人之證詞，顯與92年11月25日詢問筆錄記載被
    告坦承有罵「幹你娘」之情節相反。
５、且上開92年11月25日詢問筆錄之簽名處，在筆錄第3頁（見
    臺灣嘉義地方法院檢察署92發查1336號卷第13頁），與被告
    自白罵三字經「幹你娘」等文字係記載於第2頁（見同上卷
    第12頁），並非在同一紙張上，是被告簽名時，是否有確實
    閱覽筆錄，而知悉筆錄之內容，尚難遽加認定。況被告是否
    曾為自白，屬對其利益有重大關係之事項，自應詳為調查論
    斷，殊不能僅因被告曾在該筆錄上簽名，即採為判斷之依據
    （最高法院88年台上6752號判決參照），因此自不能單憑被
    告曾於筆錄上簽名，即遽認被告曾為如此之自白，否則，立
    法者何須另增訂刑事訴訟法第100條之1之規定，以建立訊（
    詢）問筆錄之公信力，並擔保訊問程序之合法正當，並確保
    自白之任意性。
６、另審酌本案在場證人鄒序輝、張雅慈，與告訴人乙○○、證
    人薛安淇、丙○○、洪慧藍等人對於被告當時是說「幹你娘
    ，給你娘來這套」（台語）或是說「給你娘來這套」（台語
    ），有不同之證述，而上開語辭之台語發音極為相近，則被
    告是否曾於92年11月25日檢察事務官詢問時自白辱罵三字經
    （即「幹你娘」）攸關其在訴訟上之防禦權重大，且本案為
    公然侮辱罪，犯罪所生危害非鉅，告訴人與被告又屬對立之
    雙方，如詢問時未能確實錄音存證，極易產生日後當事人否
    認筆錄記載時無從查證之情形。
７、因錄音係單純機械操作，能忠實反應說話者之確實用語，與
    筆錄含有製作者取捨之判斷不同，因此，刑事訴訟法第100
    條之1第2項始規定，筆錄內所載之被告陳述與錄音或錄影之
    內容不符者，除有前項但書情形外，其不符之部分，不得作
    為證據。準此，訊（詢）問時若完全未錄音，既難認合於刑
    事訴訟法第100條之1第1項之規定，而可據此認定國家偵審
    機關未盡錄音義務，其違反法定程序之質與量，應難認與筆
    錄內所載之被告陳述與錄音之內容不符該情節不同，況本件
    公訴人又未舉證證明該被告自白之任意性及筆錄記載之正確
    性，或有同條項但書所載之急迫情形，本院自難逕採被告於
    92 年11月25日之詢問筆錄，作為論罪之依據。
８、綜上，92年11月25日檢察事務官詢問之筆錄既未經錄音，又
    無其他證據得以補強被告於檢察事務官詢問時之供述係出於
    任意性且與事實相符，則被告於92年11月25日之詢問筆錄，
    自尚難認為有證據能力。
四、公訴意旨認被告甲○○涉犯刑法第309條第1項之公然侮辱罪
    嫌，係以告訴人乙○○、證人丙○○、鄒序輝、洪慧蘭之證
    詞，告訴人所提出之現場錄影VCD、本院93年簡上字第265
    號案件勘驗上開光碟筆錄，及被告於92年11月25日（起訴書
    誤載為92年12月4日）檢察事務官詢問時坦承有罵三字經「
    幹你娘，給你娘來這套」等語為其論據。訊據被告甲○○固
    坦承於前揭時、地在場，惟堅決否認有何公然侮辱之犯行，
    辯稱：並無以「幹你娘」之言詞辱罵告訴人等語。經查：
(一)、告訴人乙○○於檢察事務官詢問、檢察官偵訊及本院審理時
    固指稱：被告於92年11月2日下午4時許進入其所經營之「吉
    利銀樓」，先搶銀樓店員丙○○提供給顧客觀看之臺南市珠
    寶同業公會函文，並以三字經對伊辱罵「幹你娘」等語（見
    臺灣嘉義地方法院檢察署92發查字第1336號卷第12頁、93年
    他字第117號卷第21頁、本院96年1月23日審判筆錄）；且證
    人丙○○於檢察官訊問、本院93年嘉簡字第844號案件調查
    及本案審理中（見臺灣嘉義地方法院檢察署93年他字第117
    號卷第34頁、93調他字第2號卷第28頁、94偵字第6159 號卷
    第19-20頁、本院93年嘉簡字第844號卷第19頁、本院96 年1
    月23日審判筆錄）、薛安淇於檢察官事務官詢問時（見臺灣
    嘉義地方法院檢察署92發查字第1336號卷第18頁）、洪慧蘭
    於本院93年簡上字第265號案件審判時（見上開案卷第60 頁
    ）均證稱：被告於上開時地辱罵「幹你娘」等語。惟查，告
    訴人與被告均為銀樓業者，告訴人開設「吉利銀樓」、被告
    開設「裕芳銀樓」，均位於嘉義市，雙方在事業經營上本屬
    競爭關係，又因白金買賣問題已有糾紛在先等情，業據被告
    供述明確，且為告訴人所不爭，並有臺南市金銀珠寶商業同
    業公會92年6月16日南市金商濱字第92041號函（見92年發查
    字第1336號卷第24-26頁）附卷可參。而證人薛安淇、丙○○為告訴人之女又受僱於告訴人，證人洪慧藍亦受僱於告訴
    人，基於其等與告訴人之利害關係，尚難期待其等為公正之
    陳述，其等證詞，已存有偏頗之可能，尚難驟加採信。
(二)、況告訴人於92年11月25日檢察事務官詢問時指稱：被告以三
    字經罵我「幹你娘」等語（見92年發查第1336號卷第12頁）
    ，於本院96年1月23日審理時復指稱：被告先跟小姐起爭執
    ，後來他走到我面前罵我「老娘、幹你娘」等語（見本卷上
    開審判筆錄）；證人薛安淇則於92年12月4日檢察事務官詢
    問時證稱：被告走進店裡就尖叫，接下來就罵「幹你娘」（
    台語），老娘忍你很久了等語（見上開卷第18頁）；證人丙○○於93年3月24日、同年5月14日檢察官訊問時證稱：被告
    指著我老闆娘（即告訴人）罵「幹你娘」2次，被告站在自
    動門那邊罵一下下而已（見93他字第117號卷第34頁、93年
    調他字第2號卷第28頁）。依上開證人之證詞觀之，被告辱
    罵三字經之次數，應僅1至2次而已。然證人丙○○隨後於本
    院93嘉簡第844號案件調查時、臺灣嘉義地方法院檢察署檢
    察官94偵字第6159號案件檢察官訊問時（因被告被訴對證人
    丙○○公然侮辱部分，經判決不受理確定後，告訴人再於94
    年8月1日具狀請求臺灣嘉義地方法院檢察署檢察官對告訴人
    公然侮辱部分繼續偵查）、本院96年1月23日審理時卻改稱
    ：被告當場罵三字經，罵了很多次，先在我面前罵三字經，
    又走到告訴人面前罵三字經等語（臺灣嘉義地方法院檢察署
    94偵字第6159號卷第20頁、本院93嘉簡第844號卷第20頁、
    本院卷95年1月23日審判筆錄）。查證人丙○○為本案發生
    時提供上開臺南市金銀珠寶公會函文給顧客張雅慈觀看之售
    貨小姐，被告一開始乃站在證人丙○○面前等情，有監視錄
    影翻拍照片附卷可參（見92年發查字第1336號卷第6頁，證
    人丙○○為照片右側穿白色上衣女子，被告為左側穿紅色上
    衣女子），證人丙○○對於被告進入銀樓後之狀況應知之甚
    詳，竟與告訴人及證人薛安淇對於被告辱罵三字經之次數為
    不一致之證述，且證人丙○○先後之證述又不相符，其等之
    證詞是否屬實，或有誇大渲染之嫌，已令人可疑。
(三)、又被告辯稱當時在吉利銀樓內是說「給你娘來這套」，告訴
    人聽錯了等情（見92發查字第1336號卷第18頁、本院93嘉簡
    字第844號卷第19-20頁、93簡上字第265號卷第43頁）；證
    人鄒序輝即當時在「吉利銀樓」內購物之顧客，於檢察官訊
    問及本院93簡上字第2659號案件審理時均證稱：被告當時是
    說「給你娘來這套」（台語），不是說「幹你娘來這套」等
    語（見93年他字第117號卷第11-12頁，本院上開卷第46-48
    頁），證人張雅慈於本院93簡上字第2659號案件審理時亦證
    稱：被告當時邊看公文邊罵「給你娘來這套」，告訴人說被
    告在罵她，雙方就起爭執等語（見上開卷第55頁）。其中證
    人鄒序輝為當時在場購買飾品之顧客，與被告並不相識，與
    告訴人亦無利害關係，乃因本案發生後至被告經營之銀樓遭
    被告認出後，被告請其出庭作證等情，業據證人鄒序輝證述
    明確（見93他字第117號卷第11頁、本院93簡上字第2659號
    卷第47-48頁）。證人鄒序輝雖於檢察官93年4月5日偵訊時
    證稱：當天有聽到被告罵人，不知道他臉朝哪邊等語（見93
    年他字第117號卷第53頁），然所謂「罵人」其內容究竟如
    何？或僅是大聲說話？於論理上更不能以被告有罵人，即得
    逕推論被告是對告訴人辱罵「幹你娘」，是自應以證人鄒序
    輝先前較為明確之證述為準，難以此部分證詞，即推論證人
    鄒序輝證述被告有辱罵「幹你娘」三字經之情節。
(四)、再者，台語之「幹你娘來這套」與「給你娘來這套」在發音
    上極為接近，聽聞者如主觀上認定被告有出言辱罵之意時，
    極易將「給你娘來這套」聽成「幹你娘來這套」。而證人鄒
    序輝與告訴人及被告雙方均無利害關係，於立場上較不致偏
    頗，是其證稱被告當時係說「給你娘來這套」之證詞，應認
    非無足採信。
(五)、況告訴人所提出之現場監視錄影光碟經本院於93年簡上字第
    265號案件中勘驗結果認：當時有3、4名客人在吉利銀樓，
    方籌養、張雅慈進入店內先與另一名女店員交涉，後又與告
    訴人丙○○交涉，16時13分29秒時鄒序輝進入．．．16時17
    分20秒甲○○進入店內取走函文，看函文又向後退，面對者
    為告訴人丙○○，影片中可看出甲○○嘴巴有動作，之後在
    店內走來走去，一度面對乙○○又離開．．．此光碟並無任
    何音效，鄒序輝目光都一直注視珠寶等情（見上開卷第29頁
    ）。是依當時告訴人銀樓之監視設備，並未有錄音裝置，被
    告當時係因臺南市金銀珠寶公會函文而有所爭執，其雖有開
    口講話，然自尚難因被告當時嘴巴有動作，即得遽推論被告
    所說之言詞為侮辱他人之「幹你娘」三字經。
(六)、至於被告於92年11月25日檢察事務官詢問時所製作之詢問筆
    錄，並無證據能力，已如前述，依刑事訴訟法第155條第2項
    之規定，該份詢問筆錄，自不得作為判斷之依據。
(七)、綜上所述，公訴意旨所提之證據資料，尚不足以說服本院形
    成被告有罪之確信，揆諸前開法條及判例意旨，允應為無罪
    判決之諭知，以免冤抑。
據上論斷，應依刑事訴訟法第301條第1項，判決如主文。
本案經檢察官陳慧玲到庭執行職務。
中　　華　　民　　國　　96　　年　　2 　　月　　6 　　日
                  刑事第五庭  審判長  法  官  林信旭
                                      法  官  張道周
                                      法　官　洪嘉蘭
上列正本證明與原本無異。
如不服本判決，應於判決送達後10日內向本院提出上訴狀（應附
繕本）。告訴人或被害人如對於本判決不服者，應具備理由請求
檢察官上訴，其上訴期間之計算係以檢察官收受判決正本之日期
為準。
中　　華　　民　　國　　96　　年　　2 　　月　　6 　　日
                                  　　書記官　吳明蓉
